臺灣高等法院高雄分院刑事判決　　　　　　　　九十三年度上更(一)字第一二號
　　　上　訴　人　台灣高雄地方法院檢察署檢察官
　　　上　訴　人
　　　即　被　告　乙○○
　　　選任辯護人　董明正　律師
右上訴人因被告違反公職人員選舉罷免法案件，不服臺灣高雄地方法院九十一年度訴
字第三一號民國九十二年五月二十日第一審判決（起訴案號：臺灣高雄地方法院
檢察署九十一年度偵字第二一一三二號），提起上訴，經最高法院發回更審，本院判
決如左：
    主  文
原判決撤銷。
乙○○無罪。
    理  由
一、公訴意旨略以：被告乙○○與告訴人甲○○前均為第十七屆高雄縣林園鄉（起訴
    書誤繕為大寮鄉）第二選區之鄉民代表候選人，於選舉期間，乙○○為能當選及
    爭取女性保障名額，而使甲○○不當選之犯意，乃意圖散佈於眾，於民國九十一
    年五月三十日左右，在該選區與助選員拜訪選民時，沿街散發標題為「這樣之鄉
    代─PART2服務篇」之選舉宣傳海報，於宣傳海報內以插畫附隨文字「潑婦罵街
    是事實，破壞他人家庭充當二奶是真相」、「客兄」、「老公給人拐去嘍」等足
    以毀損他人名譽之事，指摘、毀損甲○○之名譽。因認被告乙○○係犯刑法第三
    百十條第一項、公職人員選舉罷免法第九十二條等罪嫌。
二、按犯罪事實應依證據認定之，無證據不得推定其犯罪事實，刑事訴訟法第一百五
    十四條第二項定有明文。所謂犯罪事實之證據，係指足以認定被告確有犯罪行為
    之積極證據而言，該項證據且須適合被告犯罪事實之認定，始得採為斷罪資料（
    最高法院二十九年上字第三一０五號、五十三年台上字第二七五０號判例參照）
    ；又按言論自由為人民之基本權利，憲法第十一條有明文保障，國家應給予最大
    限度之維護，俾其實現自我、溝通意見、追求真理及監督各種政治或社會活動之
    功能得以發揮，惟為兼顧對個人名譽、隱私及公共利益之保護，不論刑法上之誹
    謗罪或公職人員選舉罷免法第九十二條之規定，均屬對於言論自由依傳播方式所
    加之限制，亦即二者之構成要件均須在憲法保障言論自由權及憲法第二十三條之
    規範下，始能成立。刑法第三百十條第三項前段規定：「對於所誹謗之事，能證
    明其為真實者，不罰。」係針對言論內容與事實相符者之保障，並藉以限定刑罰
    權之範圍，非謂指摘或傳述誹謗事項之行為人，必須自行證明其言論內容確實真
    實，始能免於刑責；倘行為人不能證明其言論內容為真實，但依其所提之證據資
    料，認為行為人有相當理由確信其為真實者，仍不能以上開刑責相繩。同理公職
    人員選舉罷免法第九十二條之所謂「散布謠言、傳播不實」之事，應以散布、傳
    播虛構具體事實為構成要件，除需具此特別要件外，尤須具有故意之一般要件。
    因此若候選人對於所傳播之言論內容所提出其出處，並非無據或出於虛捏，縱使
    因疏虞未能完全自行查證事實真相，欲成立前項罪責，檢察官仍須負行為人故意
    虛構具體事實之舉證責任，法院亦不能免除發現其真實之義務（釋字第五○九號
    解釋意旨足參）。
三、公訴人認被告乙○○涉犯前揭公職人員選舉罷免法第九十二條等罪嫌，係以告訴
    人甲○○指訴歷歷，核與證人曾祥立、陳智雄證述情節相符，並有被告所散發標
    題為「這樣之鄉代─PART２服務篇」之選舉宣傳文宣附卷，又被告無法證明其所
    散發文宣內容為真實，亦無關公共利益，純屬私德等情為論據。然訊據上訴人即
    被告乙○○雖坦承卷附標題為「這樣之鄉代─PART１黨員篇」、「這樣之鄉代─
    PART２服務篇」之選舉宣傳海報，為其競選鄉民代表期間所製作散發等事實不諱
    ，惟否認有何被訴前揭犯行，辯稱：標題為「滿紙荒唐論，忘恩又負義」之黃色
    文宣，是他人夾帶於標題為「這樣之鄉代─PART１黨員篇」之選舉宣傳海報散發
    ，非伊所製作，伊亦未指示散發，但此文宣內容均是事實；「這樣之鄉代─PART
    ２服務篇」之選舉宣傳海報中，伊雖知道插畫內係告訴人，但此內容係經由廖心
    慈所說，才知其夫陳進福與告訴人間之「客兄」、「老公給人拐去嘍」等事實，
    伊認為此非告訴人私德之事，告訴人參選自屬公眾事情，即與公共利益有關，另
    前述文宣內容所指摘「潑婦罵街是事實」等部分，亦有證據足以證明係屬事實，
    伊於客觀上有相當理由確信為真實等語。
四、經查本件被告乙○○有於前開選舉活動期間，與其助選員在選區內散發前揭選舉
    宣傳海報及黃色傳單之事實，固有告訴人甲○○指證核與證人曾祥立於警、偵所
    證情節相符，並有標題「這樣之鄉代－PART１黨員篇」、「這樣之鄉代－PART
    ２服務篇」之選舉文宣及標題「滿紙荒唐論，忘恩又負義」之黃色傳單各一份附
    卷可稽。然被告所為，是否合於前開說明之「有相當理由確信為真實」，分述如
    下：
(一)、選舉文宣中所載「潑婦罵街是事實」部分，被告係指告訴人有於調解時拍桌、罵
    人之情事，並舉原審證人劉源興、林武智、劉士麟、許忠信、傅乾民、李守道、
    劉清祥、林榮昭、程培弘及本院前審證人李守道、林玉生所證：告訴人於九十一
    年二月間調解時罵人、九十一年四月上旬於林園鄉金潭國小校長室內與校長發生
    爭執、情緒激動、九十一年五月八日於林園鄉阿義餐廳內質問證人李守道有關提
    名之事，語氣激動說「不要搖擺」（台語）等情，雖然上開文宣用語有欠文雅，
    但此係被告主觀上對告訴人處理事務時之言行舉止所為評論，且確有上開事實足
    佐，堪認被告有客觀上之相當理由，確信為真實，尚難逕認被告有何捏造不實之
    誹謗故意。
(二)、選舉文宣中所載「破壞他人家庭充當二奶是真相」、「客兄」、「老公給人拐去
    嘍」等部分：
１、被告業已提出廖心慈之自白書、證人廖心慈於本院前審證詞（見本院上訴卷第七
    六至七八頁）、廖心慈訴請陳進福判決離婚之起訴狀、對陳進福及告訴人妨害家
    庭告訴狀影本及陳進福於該離婚訴訟言詞辯論筆錄（原審民事庭九十二年度家調
    字第五二０號）等情為證。
２、告訴人雖否認有與陳進福間有同居或發生性關係，而陳進福嗣於告訴人被訴前開
    妨害家庭案件（臺灣高雄地方法院檢察署九十三年度偵字第三三三五號）偵查中
    亦否認與告訴人有性關係等語，然查：
(1)、證人陳進福確於前開離婚訴訟坦認其於八十八年間結識告訴人，八十九年中旬起
    有與告訴人發生性關係等語，並經其子陳硯季於該訴訟中證述其父與告訴人同進
    同出各情，有該案言詞辯論筆錄足佐（見本院上訴卷第一二五至一二九頁），並
    經本院調閱該卷查核屬實，復參以陳進福與廖心慈嗣於九十二年九月四日即協議
    離婚，而陳進福離婚後仍將其戶籍遷入林園鄉○○路三六號之告訴人之妹所經營
    之便當店，另陳進福所經營之禮品店現址（同上路三八號）房屋則係告訴人父親
    所有等情，均據告訴人於本院陳明，復有陳進福戶籍謄本、前述便當店、禮品店
    之照片在卷（見本院上訴卷第一三０、一三一頁，更一卷第七二、八五頁），足
    證陳進福與廖心慈離婚後，尚與告訴人間有密切關係存在，從而，實難認定陳進
    福於前開離婚訴訟中所陳上情，有何故為不實陳述而使告訴人另涉妨害婚姻罪嫌
    之情，顯徵陳進福於前開離婚訴訟所述與告訴人有性關係等語，確屬事實可信。
(2)、告訴人於前開妨害家庭案件偵查中所舉證人陳佳瑞，亦到庭證述「廖心慈於八十
    七年縣議員選舉後，有向他抱怨陳進福與甲○○住在一起，他則讓廖心慈訴苦」
    等語（參該案九十三年三月三日偵查筆錄），又證人廖心慈亦於前述離婚訴訟中
    亦曾提出自白書，內容敘及告訴人與陳進福同居期間，兩次赴大陸旅遊之情（參
    該離婚卷第四二頁之自白書），因此本院於此次更審審理時方依職權訊問告訴人
    ，然告訴人卻先陳稱其僅與陳進福參與代表會之團體大陸考察一次，待本院當庭
    提示其二人出入境資料後，告訴人始坦認八十八年十二月、九十年十二月，各有
    與陳進福同機往返台灣及港、澳，其則轉赴大陸等語，此有告訴人、陳進福之出
    入境資料及筆錄在卷足佐（見本院更一卷第七四、七五、八四、八五頁反面），
    此核與證人廖心慈所述上情亦屬相符，更與陳進福前於離婚訴訟中所陳與其與告
    訴人交往時間大致吻合，堪認前開文宣中所述關於此等情節，並無虛偽不實。
(3)、按婚姻制度植基於人格自由，具有維護人倫秩序、男女平等、養育子女等社會性
    功能，難謂與公共利益無關（最高法院九十三年度台上字第一三二三號判決意旨
    足參），則被告本於證人廖心慈所告知事實，自有客觀上之相當理由確信為真實
    ，難認被告有何誹謗故意。至於被告於本案被訴後始提出前開相關證據資料為己
    澄情，尚合於一般訴訟被動造當事人所為情形，無從以其提出事證之時間先後，
    而為不利被告之認定。此外，告訴人與陳進福既有前述婚外情，足以使被告確信
    為真實，則證人廖心慈至本案一審判決後，始提出前開離婚及妨害家庭之訴訟，
    亦無所謂為被告脫罪之情。
(三)、前開卷附選舉文宣中另載：「這攤騙過去，又可以撈四年」部分，被告所舉證人
    李守道亦於本院前審證述告訴人確有向其擔任主任之中國國民黨部林園鄉民眾服
    務處推銷禮品，亦有聽及他人說起告訴人曾向其他團體推銷禮品一節（見本院上
    訴卷第八十至八二頁）；又選舉文宣中所載：「分化團結力！其行為有如共產黨
    」部分，被告係指告訴人違反黨紀參選，為他黨候選人或非國民黨提名候選人助
    選等語，並提出中國國民黨中央考核紀律委員會決定書、中國國民黨討論第六區
    黨部黨員甲○○同志違反黨紀案紀錄、中國國民黨山林黨部文宣（見本院上訴卷
    第六二至六七頁）等件為證，然被告所為上開文宣用語部分未經起訴，而前開起
    訴部分已不能證明被告犯罪，則此未據起訴部分，自不在本院審判範圍，附予敘
    明。
五、綜上所述，被告所散發之前開選舉文宣內容，均足認其有客觀上之相當理由，確
    信為真實，揆諸前開說明，自不能以公訴人所起訴之前揭罪名論處。原審不察，
    遽為被告科刑之判決，不無違誤，檢察官循告訴人請求提起上訴意旨，指摘原審
    量刑過輕不當，並無足取，而被告上訴否認被訴犯罪，為有理由，自應由本院撤
    銷改判，諭知被告無罪。
據上論斷，應依刑事訴訟法第三百六十九條第一項前段、第三百六十四條、第三百零
一條第一項，判決如主文。
本案經檢察官方娜蓉到庭執行職務。
中          華        民          國    九十三  年    五    月  二十一  日
                              臺灣高等法院高雄分院刑事第八庭
                                  審判長法官  郭雅美
                                        法官  裕斗
                                        法官  張意聰
右正本證明與原本無異。
檢察官如不服本判決應於收受本判決後十日內向本院提出上訴書狀，其未述上訴理
由者，並得於提起上訴後十日內向本院補提理由書狀（均須按他造當事人之人數附繕
本)「切勿逕送上級法院」。
                                      書記官  張文斌
中          華        民          國    九十三  年    五    月  二十一  日
